臺灣高等法院臺南分院民事判決　96年度上字第17號
上　訴　人　寅 ○ ○
訴訟代理人　子 ○ ○
　　　　　　蘇 明 道　律師
被 上 訴人　丑 ○ ○
訴訟代理人　辛 ○ ○
　　　　　　蘇 新 竹　律師
　　　　　　張 清 富　律師
被 上 訴人　甲 ○ ○
訴訟代理人　己 ○ ○
被 上 訴人　乙 ○ ○
　　　　　　丙 ○ ○
　　　　　　庚 ○ ○
　　　　　　丁 ○ ○
　　　　　　戊 ○ ○
　　　　　　癸○○○
　　　　　　壬○○○
上列當事人間請求分割共有物事件，上訴人對於中華民國九十五
年十一月三十日台灣台南地方法院第一審判決（九十四年度訴字
第八六五號）提起上訴，本院於九十六年六月二十六日言詞辯論
終結，判決如下：
      主      文
原判決廢棄。
兩造共有坐落台南縣善化鎮○○段三四三地號，地目建、面積二
六六九平方公尺土地，分割如附圖一所示，其中編號Ａ部分、面
積三五七平方公尺土地分歸被上訴人甲○○取得；編號Ｂ部分、
面積八四四平方公尺土地分歸上訴人寅○○取得；編號Ｃ部分、
面積八四四平方公尺土地分歸被上訴人丑○○取得；編號Ｄ部分
、面積一七八平方公尺土地分歸被上訴人庚○○、丁○○、戊○
○、癸○○○、壬○○○公同共有；編號Ｅ部分、面積一七八平
方公尺土地分歸被上訴人丙○○取得；編號Ｆ部分、面積一七八
平方公尺土地分歸被上訴人乙○○取得；編號ａ部分、面積八十
平方公尺土地、編號ｂ部分、面積十平方公尺土地供作道路使用
，分歸兩造按原應有部分比例保持共有。
第一、二審訴訟費用由兩造依附表所示比例負擔。
      事  實  及  理  由
一、本件被上訴人庚○○、戊○○、癸○○○、壬○○○經合法
    通知，均無正當理由不到場，核無民事訴訟法第三百八十六
    條各款所列情形，准依上訴人聲請，由其一造辯論而為判決
    。
二、上訴人主張：坐落台南縣善化鎮○○段三四三地號，地目建
    、面積二六六九平方公尺土地（下稱系爭土地），編定使用
    地類別為乙種建築用地，使用分區別為鄉村區，為兩造所共
    有，所有權應有部分各如附表所示；兩造間就共有土地不能
    協議分割，又無因物之使用目的不能分割，或約定不分割之
    情形；又系爭土地南側毗鄰訴外人財政部國有財產局所有同
    段三四三之一地號土地，依附圖四之分割方案，伊及共有人
    丑○○將來均可分別價購毗鄰之上揭財政部國有財產局土地
    ，不僅價購後之土地呈方正形狀，且均面臨八米寬道路，對
    伊等二人較為公平，並可提高土地之經濟效益。原審判決所
    採分割方案有礙系爭土地之經濟效益，且伊分得之編號Ｂ部
    分土地，因其東側尚有一筆面積十平方公尺，由兩造共有之
    土地，致伊將來興建房屋時，仍須得該筆土地之全體共有人
    蓋章同意，對伊顯屬不公，即有未洽。並聲明：(一)原判決廢
    棄。(二)兩造共有系爭土地分割如附圖四所示。(三)第一、二審
    訴訟費用由兩造按附表所示比例負擔。
三、被上訴人丑○○則以：系爭土地東側現有四米寬之既成巷道
    、西側之三四四地號土地則為私設巷道，南側之三四三之一
    地號土地係國有土地；若依上訴人所採附圖四方案為分割，
    則分割後土地形狀狹長，不利於土地之利用；且位在西側又
    未臨道路之編號Ｇ部分土地，與面臨東側巷道之編號Ｈ部分
    及Ｊ部分土地，兩者土地價值差異甚大，有失公平；縱編號
    Ｇ部分土地得藉由編號Ｉ部分土地向東通行，編號Ｇ部分土
    地亦有無法建築之虞；況伊亦不願與上訴人再就編號Ｉ部分
    之道路繼續保持共有。原審所為判決並無不合；並聲明：
    (一)上訴駁回。(二)第二審訴訟費用由上訴人負擔。
四、被上訴人庚○○、戊○○、癸○○○、壬○○○均未到場，
    亦未提出書狀作何聲明或陳述。被上訴人乙○○則以：分割
    後渠分得之土地若能供建築之用即可，惟伊分得之位置北側
    與農路間，仍有一筆土地係由全體共有人繼續保持共有，將
    來伊若興建房屋時，共有人全體須予同意等語；被上訴人丙
    ○○及丁○○除均同意按附圖一所示方案為分割外，並均聲
    明：上訴駁回。
五、上訴人主張：兩造共有系爭土地之地目：建、面積二六六九
    平方公尺，編定使用地類別為乙種建築用地，使用分區別為
    鄉村區，所有權應有部分各如附表所示；兩造間就系爭土地
    並無不分割之協議，又無法協議分割等情，業據上訴人於原
    審提出系爭土地登記謄本、地籍圖等件為證（原審補字卷七
    頁至第九頁），復為到場之兩造所不爭，堪信上訴人上開主
    張為真實。
六、按各共有人除因物之使用目的不能分割，或契約定有不分割
    之期限者外，得隨時請求分割共有物，又共有物分割之方法
    ，不能協議決定者，法院得因任何共有人之聲請，命為原物
    或變價之分配，民法第八百二十三條第一項前段、第八百二
    十四條第二項分別定有明文。本件系爭土地為兩造所共有，
    共有人及所有權應有部分各如附表所示，已如上述。兩造既
    未定有不分割之特約，亦無因物之使用目的不能分割之情形
    ，茲雙方復不能達成分割之協議，上訴人訴請法院為共有物
    分割，於法即無不合，應予准許。
七、經查：
（一）系爭土地現狀略呈北寬南窄、近似長方形，此參卷附地籍
      圖至明（原審訴字卷第十頁）。又原審法院囑託台南縣政
      府勘查系爭土地緊臨之東、西兩側通路結果，其中：
    (1)系爭土地西側三四四、三四四之七地號土地上之通道，係
      三四四地號土地所有權人自行留設之通路，屬於私設道路
      。
    (2)至於系爭土地東側緊鄰之通道，係與同段一八五０、一八
      五０之三地號間，寬度約四百七十六公分之道路，使用性
      質為供該村里民前往近農田及麻豆鎮○○道，該通路路徑
      與七十三年十二月聯合勤務總司令部測量署印刷之航測圖
      相符，可據以判斷該通路存在至少二十年以上。於台南縣
      政府派員勘查上開通道期間，有多部不特定機踏車及農用
      機具通行。上開通路判斷有公益上通行之必要，為現有巷
      道等情，有台南縣政府九十五年七月十三日府工管字第０
      九五一四九六四九號函在卷（原審訴字卷第一九０頁）可
      參。
（二）此外，系爭土地之北側現鄰產業道路；土地上則有共有人
      丙○○使用之鐵皮屋、共有人甲○○使用之ㄇ字型磚造平
      房，及共有人寅○○、丑○○使用之ㄇ字型及長方型磚造
      平房，其餘部分則為空地；其位置、構造、使用者均詳如
      附圖三所示等情，並經原審法院於九十四年九月二日會同
      台南縣新化地政事務所人員勘測現場明確，製有勘驗筆錄
      、略圖、土地複丈成果圖在卷（原審訴字卷第五二頁至第
      五四頁、第五六頁）可按，且有上訴人於原法院提出之現
      場照片（原審卷第八十至八十三頁）可參，復為到場兩造
      所不爭，均堪信實。
（三）本院審酌：
    (1)上訴人於原審主張採用之附圖二及於本院審理時主張採用
      之附圖四所示分割方案，其中關於共有人寅○○及丑○○
      受分配之面積均相同，而位置正相反，至於其他共有人所
      受分配之位置亦略有不同；惟此二分割方案均將編號Ｈ及
      Ｊ部分土地切割成二筆，中間另以編號Ｉ部分土地隔開，
      ，不利分得人於分割後對於土地之完整利用；更且由共有
      人寅○○及丑○○於裁判分割後，就編號Ｉ部分土地繼續
      保持共有，有違分割共有物係以消滅共有關係為目的，亦
      難謂合。此外，就分得編號Ｇ部分土地之共有人言，僅能
      經由編號Ｉ部分之土地，連接系爭土地東側之道路，始得
      對外聯絡，其利用上已非便利；且因對外通行之巷道狹小
      緣故，亦不利於編號Ｇ部分土地將來興建房屋之使用目的
      ，均難謂為允洽。上訴人寅○○雖主張採此方案分割結果
      ，共有人丑○○、寅○○二人將來均得向第三人申購毗鄰
      之三四一之一地號之國有土地云云，惟第三人國有財產局
      是否准予價購？何時得許價購？均屬不確定之因素；上訴
      人空言將來得透過價購方式取得結構方正、臨路便利，具
      有高經濟價值之土地云云，尚嫌速斷。本件附圖二、四之
      分割分案既有如上缺點，同難認係妥適之分割方案。
    (2)至就附圖一所示之分割方案言，係到場共有人丑○○、甲
      ○○、乙○○、丙○○、丁○○等，共同主張採用之分割
      分案，除已兼顧各共有人之占有使用現況外，且共有人丙
      ○○，及丁○○、庚○○、戊○○、癸○○○、壬○○○
      等人，均為系爭土地西側之同段三四四地號土地之共有人
      之一，此參卷附之三四四地號土地登記謄本（原審訴字卷
      第四八頁至第五十頁）至明；其等於本件裁判分割後，均
      得利用共有之三四四地號土地通道向西對外聯絡。此外共
      有人乙○○分得之編號Ｆ部分土地，得經由系爭土地北側
      產業道路對外聯絡；共有人丑○○、寅○○分得之土地，
      亦緊鄰系爭土地東側之現有巷道，且共有人丑○○、寅○
      ○分得之土地，均屬完整且形狀近似正方形，有益於分割
      後之土地利用。至於緊鄰編號Ｂ土地之東側，另有一筆由
      全體共有人繼續保持共有之編號ｂ土地，係供現有巷道使
      用，於分割後仍應由全體共有人保持共有，始得謂平。上
      揭編號ｂ土地因係作為現有巷道使用，而於分割後仍由全
      體共有人繼續保持共有，縱上訴人將來在編號Ｂ部分土地
      上申請建築房屋時，至多應取得全體共有人同意使用而已
      ，惟不致造成上訴人無法申請起造房屋之問題。又，共有
      人乙○○分得編號Ｆ部分土地時，因編號ａ部分土地現為
      產業道路之一部分，而於分割後仍由全體共有人繼續保持
      共有，共有人乙○○將來在編號Ｆ部分土地上申請建築房
      屋時，於取得全體共有人同意使用後，亦不致有無法申請
      起造房屋之問題。
    (3)本院綜參上情，同時參酌共有人丙○○、丁○○、乙○○
      等人之意願，其中附圖一所示之分割方案，係依共有人使
      用現況為分割，且於分割後各共有人取得之土地尚稱方正
      ，有利於各共有人之利用，且對外聯絡均無問題，復符合
      大多數人之利益，及土地之經濟利用等一切情狀，堪認此
      一分割方案為所有分割方案中最適當者。
八、綜上所述，本件上訴人就系爭土地請求裁判分割，固非無據
    ，原審判決所採附圖一所示方案為分割亦稱妥適；惟原審判
    決將編號Ｄ部分分歸被上訴人庚○○、丁○○、戊○○、癸
    ○○○、壬○○○取得時，未經其五人全體同意為不動產之
    處分前，即逕行諭知由其五人「各按應有部分五分之一之比
    例保持共有。」，而變更其五人之公同共有關係為分別共有
    關係，顯有違誤。上訴意旨雖未指摘及此，惟原判決既有上
    述之違誤，即屬難以維持。上訴意旨聲明廢棄改判，非無理
    由。爰將原判決予以廢棄，另審酌土地現況、兩造之利益，
    當事人之意願及注意各個取得部分之經濟效益，並兼顧系爭
    土地係鄉村區之乙種建築用地性質及其社會利益，基於公平
    原則，以如附圖一所示之方案予以分割，爰改判如主文第二
    項所示。
九、本件事證已臻明確，兩造其餘攻擊防禦方法及證據資料，於
    本件判決結果不生影響，爰毋庸一一論列。又本件係分割共
    有物訴訟，雖以附圖一之分割方案為分割係最妥適者，惟未
    提起上訴之對造為其權益所為之行為，亦係按當時之訴訟程
    度為伸張或防禦其權利所必要之行為，若由敗訴當事人負擔
    全部費用者，顯失公平，爰併依民事訴訟法第八十條之一規
    定，命勝訴之一方，就本件共有土地分割之訴，亦負擔第一
    、二審訴訟費用之部分訴訟費用，併此敘明。
十、據上論結，本件上訴為有理由，依民事訴訟法第四百五十條
    、第七十八條、第八十條之一、第八十五條第一項但書、第
    二項，判決如主文。
中　　華　　民　　國　　96　　年　　7 　　月　　10　　日
                    民事第三庭
                                審判長法　官  陳  光  秀
　　　　　　　　　　　      　　　　　法　官  曾  平  杉
                                      法　官　李  文  賢
上為正本係照原本作成。
如對本判決上訴，須於判決送達後20日內向本院提出上訴狀，未
表明上訴理由者，應於上訴後20日內，向本院提出理由書（須附
繕本）。依法須繳納裁判費並應委任律師為訴訟代理人，始得上
訴。
中　　華　　民　　國　　96　　年　　7　　 月　　11　　日
                                      書記官　劉　清　洪
【附記】
民事訴訟法第466條之1：
(1)對於第二審判決上訴，上訴人應委任律師為訴訟代理人。但上
  訴人或其法定代理人具有律師資格者，不在此限。
(2)上訴人之配偶、三親等內之血親、二親等內之姻親，或上訴人
  為法人、中央或地方機關時，其所屬專任人員具有律師資格並
  經法院認為適當者，亦得為第三審訴訟代理人。
民事訴訟法第466條之2：
　上訴人無資力委任訴訟代理人者，得依訴訟救助之規定，聲請
  第三審法院為之選任律師為其訴訟代理人。
附表：
┌──┬──────┬─────────┬─────────┐
│編號│共有人姓名  │應有部分比例      │負擔訴訟費用比例  │
├──┼──────┼─────────┼─────────┤
│一  │寅○○      │225/688           │225/688           │
│    │            │                  │                  │
├──┼──────┼─────────┼─────────┤
│二  │丑○○      │225/688           │225/688           │
│    │            │                  │                  │
├──┼──────┼─────────┼─────────┤
│三  │甲○○      │762/5504          │762/5504          │
│    │            │                  │                  │
├──┼──────┼─────────┼─────────┤
│四  │乙○○      │95/1376           │95/1376           │
├──┼──────┼─────────┼─────────┤
│五  │丙○○      │381/5504          │381/5504          │
├──┼──────┼─────────┼─────────┤
│六  │庚○○      │公同共有381/5504  │連帶負擔381/5504  │
│    │丁○○      │                  │                  │
│    │戊○○      │                  │                  │
│    │癸○○○    │                  │                  │
│    │壬○○○    │                  │                  │
└──┴──────┴─────────┴─────────┘
